臺灣臺南地方法院刑事判決　　　　　　　 93年度訴字第369號
　　公　訴　人　臺灣臺南地方法院檢察署檢察官
　　被　　　告　乙○○
　　　　　　　　辛○○
　　 共　　 同
　　 選任辯護人　鄭慶海律師
上列被告等因違反政府採購法案件，經檢察官提起公訴（92 年
度偵字第 12475 號），本院判決如下：
    主  文
乙○○、辛○○均無罪。
    理  由
一、公訴意旨略以：被告乙○○為億山砂石股份有限公司（下稱
    億山公司）之負責人，被告辛○○為其妻，而丙○○（業經
    本院裁定停止審判）係被告乙○○之父。緣於民國（下同）
    ８８年８月至９１年２月間，臺南縣歸仁鄉公所辦理「購置
    土方２０８０立方米」、「歸仁鄉垃圾掩埋場土方回填工程
    」、「歸仁鄉掩埋場怪手及鋪設進場道路用級配」、「垃圾
    場購置土方及覆土工程」、「購置土方覆蓋未進岡山廠舊址
    垃圾工程」等土方或級配採購案。詎被告乙○○、辛○○２
    人竟與丙○○基於意圖影響採購結果並獲取不法利益之概括
    犯意聯絡，由丙○○向被告陳文獻借文建營造有限公司（下
    稱文建營造公司）、向庚○借企益土木包工業、向戊○○借
    永興土木包工業、向吳振平（已歿）借太平土木包工業、向
    丁○○借維信土木包工業、向壬○○○借全民營造有限公司
    （下稱全民營造公司）、向己○○借奕宏營造有限公司（下
    稱奕宏營造公司）之牌照（被告陳文獻、庚○、戊○○、丁○○、壬○○○、己○○部分均由本院審理中），並將名單
    提供林逢春（業經本院另案判決有罪，上訴由臺灣高等法院
    臺南分院審理中）。林逢春乃故意違背政府採購法及臺南縣
    機關未達公告金額採購招標辦法之規定，指定丙○○所提供
    之上揭廠商於附表１所示之時間，參與如附表１所示之７項
    工程之投標，而分別由文建營造公司或億山公司得標（如附
    表２所示）。因認被告乙○○、辛○○２人所為，共同涉違
    反政府採購法第８７條第５項前段之意圖影響採購結果而借
    用他人證件投標罪嫌。
二、按犯罪事實應依證據認定之，無證據不得認定犯罪事實；又
    不能證明被告犯罪者，即應諭知無罪之判決，刑事訴訟法第
    １５４條第２項、第３０１條第１項分別定有明文。次按政
    府採購法業於９２年２月６日修正，惟本件檢察官起訴之同
    法第８７條第５項前段之規定，於修正前後並無不同，合先
    說明。
三、本件公訴人認被告乙○○、辛○○等涉犯前揭違反政府採購
    法第８７條第５項前段之罪嫌，無非以被告乙○○係億山公
    司之負責人，被告辛○○乃乙○○之妻，而丙○○為被告乙○○之父、被告辛○○之公公，其出面向被告陳文獻、庚○
    、戊○○、吳振平（已歿）、丁○○、壬○○○、己○○等
    人，借用文建公司、企益土包、永興土包、太平土包、維信
    土包、全民公司、奕宏公司之執照，嗣被告丙○○並參與如
    附表１所示工程投標，而有如附表２所示之得標結果，又其
    中「歸仁鄉垃圾掩埋場怪手及舖設進場道路用級配工程」全
    民營造公司投標押標金支票（支票號碼ＢＥ0000000
    號）係由被告辛○○提示兌領、「歸仁鄉垃圾掩埋場土方回
    填工程」太平土木包工業投標押標金支票（支票號碼Ｋ00
    000000號）及「掩埋場土方回填工程」維信土木包工
    業投標押標金支票（支票號碼Ｋ00000000號）均由
    被告辛○○申購、兌領、「垃圾場購置土方及覆土工程」奕
    宏營造公司投標押標金支票（支票號碼Ｋ00000000
    號）係由被告辛○○申購等情為主要論據，並以萬泰商業銀
    行歸仁分行９２年４月２日（９２）歸字第３７號函、臺南
    區中小企業銀行關廟分行９２年３月５日（９２）南銀關廟
    分字第４３號函、第一商業銀行歸仁分行９２年２月１２日
    （９１）１歸仁字第５４號函、萬泰商業銀行歸仁分行（９
    ２）歸字第６號函、歸仁鄉公所工程採購第（１）１次開（
    決）標紀錄表（開標日分別為８８年７月０９日、８９年２
    月１０日、８９年５月３０日、８９年７月２０日、８９年
    ８月２４日、９０年４月２４日、９１年２月２１日）等證
    物為佐憑。
四、訊之被告乙○○、辛○○迭於偵查中及本院審理時，均堅決
    否認其等有何違反政府採購法之犯行，被告乙○○辯稱：伊
    是冤枉的，億山公司之事務都是伊父親丙○○在處理的，伊
    只是在億山公司內開砂石車，伊父親丙○○才是實際負責公
    司業務的人，億山公司之牌照也是伊父親丙○○去申請的，
    關於億山公司借牌去標工程之事情伊並不了解等語；被告辛○○則辯稱：伊根本不知道工程之事，伊只是幫伊公公丙○○在億山公司聽電話，並聽從丙○○之交代辦事，伊只有幫
    忙到郵局辦事情，丙○○交待，伊就去做，伊並不知道工程
    的事情，至於歸仁鄉公所垃圾場工程之投標支票，都是伊依
    據丙○○的指示去購買的，對於投標工程的事伊不了解等語
    。
五、經查：
    （一）、被告乙○○迭於調查站調查時、偵查中及本院審理
            時均供稱：伊於８２年２月間退伍後不久，伊父親
            丙○○就以伊名義申請設立億山公司，由伊擔任負
            責人，與丙○○共同經營。億山公司的營業項目為
            砂石買賣及挖土機出租，億山公司應該是有承攬過
            歸仁鄉公所之土方工程，但因為都是由丙○○去辦
            理，實際情形伊並不清楚等語。而被告辛○○於調
            查站調查時、偵查中及本院審理時亦供稱：丙○○
            沒有告訴伊有關投標之事項，也沒有告訴伊上開支
            票係供那家公司投標之用，有關投標的事宜都是李
            基龍自己處理，伊僅替丙○○跑銀行購買支票後交
            給丙○○，投標之事伊不知道，要問丙○○，伊只
            幫忙跑腿、跑銀行而已等語。則被告乙○○雖為億
            山公司名義上之登記負責人；被告辛○○雖曾經手
            申購、提示或兌領「歸仁鄉垃圾掩埋場怪手及舖設
            進場道路用級配工程」全民營造公司、「歸仁鄉垃
            圾掩埋場土方回填工程」太平土木包工業、「掩埋
            場土方回填工程」維信土木包工業、「垃圾場購置
            土方及覆土工程」奕宏營造公司之投標押標金之支
            票，但既無證據證明其２人主觀上對被告丙○○持
            他人證件投標乙情知悉，即難認其等有何影響採購
            結果或獲取不當利益之意圖。
    （二）、況被告陳文獻於調查站調查時、偵查中證稱：歸仁
            鄉公所垃圾掩埋場土方回填工程有７標，丙○○借
            用文建營造公司牌照參與６次投標，每次均係李基
            龍到伊家請求借牌並且當場告知伊投標金額，伊即
            依丙○○指示填寫標單，購置押標金支票由伊負責
            處理，至於寄標單有時由伊寄出，有時交丙○○處
            理完成投標手續，工程得標事宜均由丙○○處理等
            語；被告壬○○○於調查站調查時、偵查中證稱：
            村長丙○○來家裡找伊與伊先生，希望伊能以全民
            營造公司名義陪同參與採購案，伊夫妻同意後，即
            授權由丙○○全權處理相關投標過程等語；被告林
            金良於調查站調查時、偵查中證稱：丙○○事前通
            知伊歸仁鄉公所會指定伊參加投標，丙○○向伊借
            用牌照參與投標，伊再將工會會員證、土木登記證
            、營利事業登記證、公司執照及承攬手冊、完稅證
            明影本交丙○○，需蓋公司印章時，丙○○會拿到
            伊公司蓋印等語。證人庚○於調查站調查時及偵查
            中證稱：丙○○在賣砂石，伊向丙○○購買，故李
            基龍向伊借牌照，伊才拿給丙○○等語；證人黃金
            全證稱：實際上係丙○○來向伊借牌，利用伊所有
            之永興土木包工業作為參加歸仁鄉公所發包工程之
            陪標廠商等語；證人己○○於調查站調查時及偵查
            中亦證稱：伊已接到歸仁鄉公所通知後某天晚上，
            丙○○才到我家要求借用奕宏營造牌照投標「歸仁
            鄉垃圾場購置土方及覆土工程」，投標之標單、標
            價均由丙○○處理，再到伊家中要求伊蓋章，押標
            金也由丙○○自行處理等語（以上見他卷第２０頁
            、第４０至４６頁、第５０頁、偵卷第５６頁、第
            ６６頁）。由此亦可知悉本件向陪標廠商之負責人
            即被告陳文獻、壬○○○、丁○○、庚○、戊○○
            、己○○等人交涉借牌投標事宜之人均為被告李基
            龍１人，被告乙○○、辛○○並未曾出面參與借牌
            或投標等事宜，可徵被告乙○○、辛○○所辯本件
            借牌投標之事均為丙○○所為，伊等２人根本不知
            情乙情，誠屬可信。被告乙○○雖為億山公司之名
            義上負責人，但其於本案根本無任何違反政府採購
            法行為分擔之事實，且亦難認其與被告丙○○有何
            犯意之聯絡，業如前述，故其與被訴違反政府採購
            法罪責之構成要件顯不該當；被告辛○○雖有申購
            、兌領上開投標押標金支票之事實，此據其於本院
            審理時供陳不諱，然其既係被告丙○○之子媳，其
            前揭所辯係依據公公丙○○之指示，而代之申購、
            兌領上開支票乙節，尚非與常情有悖，當屬可採，
            則其既係處於不知情狀況下，而代為申購、兌領前
            開投標押標金支票，即難僅憑其單純代丙○○為上
            揭行為，即推論其與丙○○有違反政府採購法之犯
            意聯絡或其有行為分擔至明。
    （三）、綜上所述，既無證據足資證明被告乙○○、辛○○
            ２人對被告丙○○借牌投標等情已有認識，依上說
            明，尚難認其等與被訴違反政府採購法第87條第5
            項前段之罪責相繩。此外，復查無其他積極證據，
            足以證明被告乙○○、辛○○等確有如公訴人所指
            之罪嫌，揆諸首揭說明，不能證明被告等２人犯罪
            ，自應為無罪之諭知。
據上論斷，應依刑事訴訟法第301條，判決如主文。
本案經檢察官甲○○到庭執行職務。
中　　華　　民　　國　　94　　年　　4 　　月　　20　　日
　　　　　　　　　刑事第十二庭  審判長法　官　謝瑞龍
                                      法  官  黃翰義
                                      法  官  徐千惠
以上正本證明與原本無異。
如不服本判決，得於判決書送達之翌日起10日內，以書狀敘述理
由，向本庭提出上訴。
中　　華　　民　　國　　94　　年　　4　　 月　　22　　日
                                      書記官  李劍龍
附表1：
┌──┬─────┬────────────────┬────────┐
│編號│行  為  人│犯　  罪　  事　  實            │備　　　  註    │
├──┼─────┼────────────────┼────────┤
│1   │奕宏營造（│於90年間，出借奕宏營造之名義及證│投標之押標金、標│
│    │實際負責人│件予丙○○，並容許其以該名義參與│單及相關文件均由│
│    │：己○○）│「垃圾場購置土方及覆土工程」等2 │丙○○負責。    │
│    │          │項工程之投標，以影響採購結果，並│                │
│    │          │使丙○○獲取不當利益。          │                │
├──┼─────┼────────────────┼────────┤
│2   │維信土包（│於89年間，出借維信土包之名義及證│投標之押標金、標│
│    │負責人：林│件予丙○○，並容許其以該名義參與│單及相關文件均由│
│    │金良）    │「歸仁鄉垃圾掩埋場土方回填工程」│丙○○負責。    │
│    │          │等3項工程之投標，以影響採購結果 │                │
│    │          │，並使丙○○獲取不當利益。      │                │
├──┼─────┼────────────────┼────────┤
│3   │全民營造（│於89及91年間，出借全民營造之名義│投標之押標金、標│
│    │負責人：盧│及證件予丙○○，並容許其以該名義│單及相關文件均由│
│    │李素嬌）  │參與「歸仁鄉掩埋場怪手及舖設進場│丙○○負責。    │
│    │          │道路用級配」等2項工程之投標，以 │                │
│    │          │影響採購結果，並使丙○○獲取不當│                │
│    │          │利益。                          │                │
├──┼─────┼────────────────┼────────┤
│4   │文建營造  │於88至91年間，出借文建營造之名義│由陳文獻協助李基│
│    │（負責人：│及證件予丙○○，並容許其以該名義│龍製作標單等文件│
│    │陳文獻）  │參與「購置土方2080立方米」等6項 │及投標程序，押標│
│    │          │工程之投標，以影響採購結果，並使│金由陳文獻及李基│
│    │          │丙○○獲取不當利益。            │龍負責。        │
├──┼─────┼────────────────┼────────┤
│5   │永興土包（│於88至89年間，出借永興土包之名義│投標之押標金、標│
│    │負責人：黃│及證件予丙○○，並容許其以該名義│單及相關文件均由│
│    │金全）    │參與「購置土方2080立方米」等3項 │丙○○負責。    │
│    │          │工程之投標，以影響採購結果，並使│                │
│    │          │丙○○獲取不當利益。            │                │
├──┼─────┼────────────────┼────────┤
│6   │企益土包（│於88年間，出借企益土包之名義及證│投標之押標金、標│
│    │負責人：楊│件予丙○○，並容許其以該名義參與│單及相關文件均由│
│    │長）      │「購置土方2080立方米」該項工程之│丙○○負責。    │
│    │          │投標，以影響採購結果，並使丙○○│                │
│    │          │獲取不當利益。                  │                │
└──┴─────┴────────────────┴────────┘
附表2：
┌──┬────┬──────┬─────────┬─────────┐
│編號│日   期 │工 程 名 稱 │投標廠商及金額    │得標廠商及決標金額│
│    │        │            │                  ├─────────┤
│    │        │            │                  │底  價            │
├──┼────┼──────┼─────────┼─────────┤
│1   │88年7月 │購置土方2080│企益土包343000元  │文建營造30700元   │
│    │19日    │立方米      │文建營造307000元  ├─────────┤
│    │        │　          │永興土包320000元  │311000元          │
├──┼────┼──────┼─────────┼─────────┤
│2   │89年2月 │歸仁鄉垃圾掩│維信土包544000元  │文建營造479360元  │
│    │10日    │埋場土方回填│永興土包512000元  ├─────────┤
│    │        │工程　      │文建營造479360元  │495000元          │
├──┼────┼──────┼─────────┼─────────┤
│3   │89年5月 │歸仁鄉垃圾掩│文建營造297600元  │文建營造297600元  │
│    │30日    │埋場土方回填│太平土包334800元  ├─────────┤
│    │        │工程　      │維信土包325500元  │299000元          │
├──┼────┼──────┼─────────┼─────────┤
│4   │89年7月 │歸仁鄉掩埋場│永興土包501500元  │億山砂石473000元  │
│    │20日    │怪手及舖設進│全民營造490000元  ├─────────┤
│    │        │場道路用級配│億山砂石473000元  │495000元          │
├──┼────┼──────┼─────────┼─────────┤
│5   │89年8月 │掩埋場土方回│億山砂石293725元  │億山砂石293725元  │
│    │24日    │填工程　    │維信土包317750元  ├─────────┤
│    │        │            │文建營造299150元  │300000元          │
├──┼────┼──────┼─────────┼─────────┤
│6   │90年4月 │垃圾掩埋場土│億順豐營造606800元│文建營造598000元  │
│    │24日    │方及覆土工程│奕宏營造625240元  ├─────────┤
│    │        │　          │文建營造589204元  │600600元          │
├──┼────┼──────┼─────────┼─────────┤
│7   │91年2月 │購置土方覆蓋│奕宏營造592500元  │文建營造538650元  │
│    │21日    │未進岡山廠舊│文建營造538650元  ├─────────┤
│    │        │有垃圾工程  │全民營造551250元  │565000元          │
└──┴────┴──────┴─────────┴─────────┘
